【裁判字號】    99,交聲,499
【裁判日期】    990630
【裁判案由】    違反道路交通管理處罰條例聲明異議
【裁判全文】
臺灣桃園地方法院刑事交通事件裁定     99年度交聲字第499號
原處分機關  交通部公路總局新竹區監理所中壢監理站
異  議  人
即受處分人  甲○○
上列異議人即受處分人因違反道路交通管理處罰條例案件，對於
交通部公路總局新竹區監理所中壢監理站民國99年4月8日壢監裁
字第裁53-DB0000000號違反道路交通管理事件裁決書所為之處分
（原舉發通知單案號：桃園縣政府警察局桃警局交字第
DB0000000 號）聲明異議，本院裁定如下：
    主  文
原處分撤銷。
甲○○汽車駕駛人，駕駛汽車經測試檢定酒精濃度超過規定標準
，於一年內不得考領普通重型機車駕駛執照，另施以道路交通安
全講習。
    理    由
一、聲明異議意旨略以：異議人即受處分人（下稱異議人）甲○
    ○於民國98年4 月6 日下午4 時53分許，駕駛車牌號碼083-
    DKE 號重型機車，行經桃園縣龍潭鄉○○路與大昌路口，因
    酒後駕車遭桃園縣政府警察局龍潭分局龍潭派出所員警查獲
    ，經監理站裁決，吊扣駕駛執照12個月，並參加道路交通安
    全講習。異議人已悔悟不再酒後駕車，爰聲明異議，請求撤
    銷吊扣職業聯結車駕駛執照之處分等語。
二、原處分意旨略以：異議人於上開時、地，駕駛前述車牌號碼
    083-DKE 號重型機車，為桃園縣政府警察局龍潭分局龍潭派
    出所員警以「酒後駕車經呼氣酒精測試酒測值0.90MG/L」填
    掣桃警局交字第DB0000000 號舉發違反道路交通管理事件通
    知單（下稱舉發通知單）當場舉發，並移送原處分機關處理
    。嗣由原處分機關於99年4 月8 日認異議人違反道路交通管
    理處罰條例第35條第1 項之規定，以壢監裁字第裁53-DB000
    0000號違反道路交通管理事件裁決書（下稱裁決書），裁處
    異議人吊扣駕駛執照1 年，並依同條例第24條第1 項第2 款
    規定（原裁決書漏引）參加道路交通安全講習，有該裁決書
    乙紙附卷可稽。而異議人之重型機車駕照已於96年10月2日
    經公路監理機關註銷，迄今尚未重新考領，異議人行為時考
    領有職業聯結車駕照，依據道路交通安全規則第61條第1項
    第3 款准其駕駛輕型機車；異議人違規當時之駕駛資格屬於
    使用職業聯結車駕照駕駛重型機車，並非無照駕駛，而有道
    路交通管理處罰條例第22條第1 項第4 款「領有聯結車駕駛
    執照，駕駛重型機器腳踏車」之適用（按：依前開裁決書所
    載內容，此部分並未併予處罰）而非以同條例第21條第1 項
    「未領有駕駛執照、或駕照業經吊銷、註銷駕駛機器腳踏車
    」之無照駕駛狀況予以裁罰，二者係屬有間。另異議人上開
    違規事件業經刑事判決判處異議人罰金56,000元，故依行政
    罰法第26條第1 項前段及前開違規事實違反前揭規定，填掣
    壢監裁字第裁53-DB0000000號裁決書，處異議人吊扣行為時
    所持駕照（職業聯結車），並應參加道路交通安全講習，於
    法應無不合等語。
三、按汽車駕駛人，駕駛汽車經測試檢定酒精濃度超過規定標準
    者，處新臺幣1 萬5 千元以上6 萬元以下罰鍰，並當場移置
    保管該汽車及吊扣其駕駛執照1 年；又汽車駕駛人，有第35
    條第1 項規定之情形者，應接受道路交通安全講習，道路交
    通管理處罰條例第35條第1 項第1 款、第24條第1 項第2 款
    分別定有明文。復按汽車駕駛人飲用酒類或其他類似物後其
    吐氣所含酒精濃度超過每公升0.25毫克或血液中酒精濃度超
    過百分之0.05以上者，不得駕車，道路交通安全規則第114
    條第2 款亦有明訂。又汽車駕駛人違反本條例規定，應受吊
    扣駕駛執照處分，於汽車駕駛人係無駕駛執照駕車者，在所
    規定最長吊扣期間內，不得考領駕駛執照，道路交通管理處
    罰條例第67條第6項亦定有明文。
四、經查：
  (一)本件異議人於上揭時地，駕駛前揭重型機車，經警盤查而施
    予酒測，經酒精濃度之測試檢定結果測得酒精呼氣測試值每
    公升0.90毫克，而超過規定標準之違規行為，為警當場掣單
    舉發等情，有桃園縣政府警察局桃警局交字第DB0000000 號
    舉發通知單、交通部公路總局新竹區監理所中壢監理站99年
    4 月8 日壢監裁字第裁53-DB0000000號裁決書在卷可稽。異
    議人對前開違規事實是認明確，並僅對於原處分關於吊扣駕
    駛執照部分表示不服，此亦有異議人99年4 月8 日聲明異議
    狀附卷可佐（異議人前開違規行為，經原處分機關上述裁決
    書所處罰者，包含汽車駕駛人酒精濃度超過規定標準而違反
    道路交通管理處罰條例第35條第1 項第1 款、第24條第1 項
    第2 款規定，另領有聯結車駕駛執照駕駛重型機器腳踏車部
    分，依上開裁決書所載，似未據處罰）。再者，異議人前曾
    分別於87年11月20日、92年7 月18日依序領取職業大貨車、
    普通大貨車之駕駛執照，惟另於98年2 月17日領有職業聯結
    車駕駛執照；而前曾領取普通重型機車之駕駛執照，惟同因
    酒後駕車之違規行為經監理機關於96年10月2 日註銷，是原
    處分機關所吊扣者，乃異議人所持有之職業聯結車駕駛執照
    乙節，此有原處分機關裁決書、移送書，及隨函檢送之中壢
    監理站機車駕照基本資料、汽車駕照基本資料等資料在卷可
    稽。是異議人當時係以職業聯結車駕駛執照，於飲酒後已超
    過酒精濃度規定標準值，仍駕駛前揭重型機車違規之事實，
    足堪認定。
  (二)然按汽車駕駛執照為駕駛汽車之許可憑證，由駕駛人向公路
    監理機關申請登記，考驗及格後發給之。汽車駕駛人經考驗
    及格，未領取駕駛執照前，不得駕駛汽車，道路交通安全規
    則第50條第1 項已有明文。未持有汽車駕駛執照而駕駛汽車
    者，應依道路交通管理處罰條例第21條第1 項第1 款、第2
    款、第9 款、第2 項之規定為處罰。依道路交通安全規則第
    53條、第61條、第61條之1 規定，我國汽車駕駛執照，係依
    汽車類、機器腳踏車類，先分為汽車駕駛執照、機器腳踏車
    駕駛執照兩種類型。繼而依汽車及機器腳踏車之各該級類，
    前者分為小型車、大貨車、大客車及聯結車駕駛執照；後者
    分為大型機車、普通重型機車及輕型機車駕駛執照。汽車駕
    駛執照依自用駕駛及職業駕駛，可分為普通與職業駕駛執照
    。持有汽車駕駛執照雖得騎乘輕型機器腳踏車，然汽車駕駛
    執照與機器腳踏車駕駛執照間無法通用。申言之，領有小型
    車、大貨車、大客車及聯結車駕駛執照，而未領有大型或普
    通重型機車駕駛執照者，僅得騎乘輕型機器腳踏車，倘騎乘
    大型或普通重型機車，則屬無照駕駛。反之，領有大型或普
    通重型機車駕駛執照，而未領有小型車、大貨車、大客車或
    聯結車駕駛執照，如駕駛各該型級汽車，亦屬無照駕駛，均
    應依道路交通管理處罰條例第21條第1 項第1 款、第2 款、
    第9 款規定處罰。再者，持有汽車駕駛執照或機器腳踏車駕
    駛執照，係高級車種駕駛執照者，可駕駛該級車類以下之同
    類車類，倘取得更高一級車類之駕駛資格時，應由監理機關
    換發該駕駛高一級類之駕駛執照。再者，汽車與機器腳踏車
    分屬不同類車輛，就同一駕駛人而言，監理機關可同時核發
    汽車駕駛執照與機器腳踏車駕駛執照。而依道路交通安全規
    則第53條、第61條及第61條之1 等規定，僅核發駕駛或騎乘
    之最高級汽車駕駛執照或機器腳踏車駕駛執照，作為駕駛汽
    車或騎乘機車之證明文件，並未核發駕駛或騎乘之最高級以
    下之各低級汽車駕駛執照或機器腳踏車駕駛執照。駕駛執照
    係監理機關所核發，表彰可駕駛何類級汽車或機器腳踏車之
    許可資格文件，具有行政處分之性質，監理機關依法得就駕
    駛執照附以限制條件，以限制其許可之範圍。職是，監理機
    關得於駕駛人所持用之高級車類駕駛執照，依法限制駕駛人
    持用該駕駛執照所駕駛之車種資格。
  (三)又按汽車駕駛人，因違反本條例及道路交通安全規則之規定
    ，受吊銷駕駛執照處分時，吊銷其持有各級車類之駕駛執照
    ，94年12月14日修正公布，嗣於95年3 月1 日施行之道路交
    通管理處罰條例第68條定有明文。就修正過程與修正條文以
    觀，修正前規定汽車駕駛人因違反本條例及道路交通安全規
    則，受吊扣或吊銷駕駛執照處分時，吊扣或吊銷其持有各級
    車類之駕駛執照。致將違法或違規駕駛人所持有各級車類之
    駕駛執照一併吊扣或吊銷，失之過酷，對於人民工作與生活
    影響過鉅，有違比例原則。經立法院與交通部協商後，乃將
    其中「受吊扣處分者，吊扣其持有各級車類之駕駛執照」部
    分之規定刪除。準此，駕駛人違反道路交通管理處罰條例第
    35條第1 項第1 款之規定而受吊扣駕駛執照處分時，依修正
    後同法第68條規定與修正意旨，僅得吊扣違規或違法當時駕
    駛車類之駕駛執照。再者，酒醉駕車行為係製造法所不容許
    之風險，以風險製造之立場觀之，雖不因駕駛車輛種類之不
    同，而有所差別。然自風險實現之觀點而言，酒醉駕駛車類
    之不同，其對於交通安全衍生之實害結果亦有所差異，如駕
    駛人駕駛低一級之車類違反本條例之規定時，不論其所造成
    之實害結果，而一律吊扣駕駛人所持有之各類駕照，顯有違
    反相同事件相同處理，不同事件不同處理之平等原則（參照
    本院暨所屬法院97年法律座談會刑事類提案第40號討論暨審
    查意見）。職是，道路交通管理處罰條例第68條僅規定，吊
    銷駕照處分效力與執行方式，並未規定吊扣駕照之執行，是
    交通監理機關對於受處分人有違反道路交通管理處罰條例之
    情形，而應受吊扣駕駛執照處分者，僅得吊扣受處分人違規
    或違法當時所駕駛車類之駕駛執照，不得再吊扣受處分人持
    有之其他各類車輛駕駛執照。
  (四)另以道路交通管理處罰條例第35條第1 項所指之吊扣駕駛執
    照，應依據違規人於查獲酒後駕車時，當時持有何類級之駕
    駛執照、駕駛何級類之汽車或機器腳踏車之事實而定。詳言
    之，違規人持用高級車類駕駛執照於酒後無照駕駛低級車種
    ，其違反同條例第21條、第35條第1 項規定之違規行為，除
    應依同條例第35條、第21條規定處以罰鍰、施以道路交通安
    全講習外，就酒後駕車之吊扣駕駛執照處罰部分，因駕駛人
    並未持有該低級車種之駕駛執照供吊扣，依道路交通管理處
    罰條例第67條第6 項之規定，汽車駕駛人違反本條例規定，
    應受吊扣駕駛執照處分，於汽車駕駛人係無駕駛執照駕車者
    ，在所規定最長吊扣期間內，不得考領駕駛執照。是主管機
    關就吊扣駕駛執照之處罰，應裁處禁止違規者於規定之最長
    吊扣期間內考領駕照。
  (五)本件異議人於本件違規時，依卷附監理機關之異議人汽車、
    機車駕照基本資料，其未持有普通重型機器腳踏車駕駛執照
    ，僅持有職業聯結車駕駛執照，業如前述。依道路交通管理
    處罰條例第22條第1 項第4 款規定不得騎乘重型機器腳踏車
    。是以本件異議人之違規行為有二：1.騎乘普通重型機器腳
    踏車而有呼氣酒精濃度超過規定標準；2.無照駕駛之行為（
    異議人就此違規部分，似未據原處分機關裁決，一如前述）
    。從而異議人確實有前開「酒精濃度超過規定標準」之違規
    事實，則異議人依法應受之處分乃限制其駕駛重型機車之權
    利，依上揭說明，本應由主管機關利用電腦資料處理或在職
    業聯結車駕照註記或其他方式，吊扣異議人普通重型機車之
    駕駛執照，且原處分機關裁處異議人「吊扣駕駛執照12個月
    」部分，乃指吊扣異議人之「職業聯結車駕駛執照」，此有
    前開裁決書及汽車、機車駕照資本資料等件在卷可稽，惟異
    議人持用職業聯結車駕駛執照於酒後無照駕駛普通重型機車
    ，且異議人之重型機車駕駛執照於96年10月2 日至97年10月
    1 日止，為中壢監理站因酒駕逕行註銷1 年之處分，而異議
    人迄今未重新考領機車駕駛執照，此有異議人前開機車駕照
    基本資料在卷可稽，是異議人並未持有重型機車駕照供吊扣
    ，揆諸上開規定，對該吊扣駕駛執照之處罰，應裁處以禁止
    其在該規定最長吊扣期間內考領駕照。原處分未審酌及此，
    仍對異議人裁處吊扣職業聯結車駕照之處分，於法即有未合
    ，應予撤銷。
  (六)至於本件異議人因酒後駕車違反前揭規定應處罰鍰部分，因
    此部分事實業經本院另以98年度壢交簡字第1153號判決，科
    以罰金56,000元確定，亦有前開判決正本確定，而有行政罰
    法第26條第1 項「一事不二罰」規定之適用，且按道路交通
    管理處罰條例第35條第1 項之裁罰基準為1 萬5 仟元以上6
    萬元以下罰鍰，而異議人既已支付5 萬元，金額已逾道路交
    通管理處罰條例第92條第3 項所定最低裁罰基準，自無同條
    例第35條第8 項之適用，是以原處分機關就此並未裁處罰鍰
    ，併此敘明。又異議人於上開時地，因未持有普通重型機車
    駕駛執照而酒後騎乘普通重型機器腳踏車之無照駕駛之違規
    事實部分，於員警攔停舉發當時並未同時就其無照駕駛部分
    併為舉發，原處分機關亦未就此裁決，應由舉發及裁決機關
    另行處理，一併敘明。
五、綜上所述，異議人確有在上開時、地，因違反酒後持職業聯
    結車駕駛執照駕駛重型機車，經測試呼氣中酒精濃度超過規
    定標準之違規行為，則異議人依法應受之處分乃限制其駕駛
    重型機車之權利，原處分未審酌及此，逕予裁處吊扣駕駛執
    照12個月，並施以道路交通安全講習，與道路交通管理處罰
    條例第35條第1 項第1 款、第68條等規定不合，即有違誤。
    因聲明異議程序，屬司法救濟途徑之一，應由法院審查異議
    人所涉之違規事實是否成立、原處分所適用之法條是否正確
    及裁罰是否適當等事項。準此，法院負有司法審查之作用，
    對原處分失當時，應自為處分。是依本件而言，就吊照及安
    全講習等處罰效果，自應一併重新諭知（參照本院暨所屬法
    院98年度法律座談會刑事類提案第20、23號）。是以，本件
    異議人雖未就原處分關於接受道路交通安全講習部分聲明異
    議，然本件係單一之交通違規行為，吊扣駕駛執照及應接受
    道路交通安全講習部分無從區分。從而，本院自應將原處分
    撤銷，自為裁罰如主文第2 項所示，以期適法。
據上論斷，依道路交通管理處罰條例第87條第2 項、道路交通案
件處理辦法第20條前段，裁定如主文。
中    華    民    國    99    年    6     月    30    日
                    交通法庭    法  官  呂美玲
以上正本證明與原本無異。
如不服本裁定，應於裁定送達後5 日內向本院提出抗告狀。
                                書記官  李玉華
中    華    民    國    99    年    7     月    5     日

司法院資訊處製作；財團法人民間司法改革基金會備份。
